【裁判字號】    89,台上,1103
【裁判日期】    890512
【裁判案由】    損害賠償
【裁判全文】
最高法院民事判決                              八十九年度台上字第一一○三號
    上  訴  人  太平產物保險股份有限公司
    法定代理人  董孝強
    訴訟代理人  林昇格律師
    被 上訴 人  中華航空股份有限公司
    法定代理人  蔣洪彝
    訴訟代理人  趙信齋律師
    被 上訴 人  永通航空貨運股份有限公司
    法定代理人  邱吉源
    被 上訴 人  交通部民用航空局
    法定代理人  張有恆
    訴訟代理人  徐頌雅律師
                楊鴻基律師
右當事人間請求損害賠償事件，上訴人對於中華民國八十七年三月十日台灣高等法院
第二審判決（八十六年度保險上字第六一號），提起上訴，本院判決如左：
    主  文
原判決除假執行部分外廢棄，發回台灣高等法院。
    理  由
查本件被上訴人交通部民用航空局（下稱民航局）於上訴人提起上訴後，其法定代理
人由蔡堆變更為張加祝，再變更為張有恆，並由其聲明承受訴訟，於法並無不合，應
予准許，合先說明。
次查，本件上訴人起訴主張：訴外人高雄長庚紀念醫院（下稱長庚醫院）於民國八十
三年九月間，自美國芝加哥進口「多偵測頭加瑪攝影機」二十四箱，委由被上訴人中
華航空股份有限公司（下稱華航公司）運送至高雄。八十三年九月二十日，華航公司
將系爭貨物運至中正機場台北航空貨運站，再由被上訴人永通航空貨運股份有限公司
（下稱永通公司）轉運至被上訴人交通部民用航空局（下稱民航局）所屬高雄倉庫存
放。嗣經長庚醫院委託訴外人聯友興報關有限公司（下稱聯友興公司）提貨後，再由
第一審共同被告利大交通事業有限公司（下稱利大公司）運回長庚醫院。詎華航公司
未盡注意義務，於系爭貨物運抵台北航空貨運站時，其中三件貨物之指示器變色，永
通公司亦未盡陸上運送人應盡之義務，致系爭貨物受壓、破損。而高雄倉庫復未注意
貨物外箱之標誌，將其中編號一號木箱倒放致受損害。華航公司、利大公司均應負侵
權行為及債務不履行之損害賠償責任；永通公司、民航局均應負侵權行為之損害賠償
責任。渠等四人之侵權行為均為系爭貨物損害之原因，應負共同侵權行為責任，或成
立不真正連帶債務。伊為系爭貨物之保險人，已理賠長庚醫院新台幣（下同）七百七
十六萬九千五百二十元，並受讓其賠償請求權，及自PANALPINA 公司受讓提單上之權
利。爰依保險法第五十三條及民法債權讓與之規定，求為命華航公司、永通公司、民
航局、利大公司連帶賠償上開金額並加付利息之判決（第一審命被上訴人連帶給付一
百九十六萬一千元本息，並駁回上訴人其餘之訴。被上訴人就其敗訴部分上訴。上訴
人除對利大公司部分未聲明不服外，提起附帶上訴）。
被上訴人華航公司則以：系爭貨物受損，係在航空貨運站倉庫存放期間倒放震動所致
，與指示器變色無關；而航空貨運站倉庫並非伊之履行輔助人，伊亦無選擇監督之餘
地。縱伊應負賠償責任，亦有單位責任限制之適用等語。被上訴人永通公司則以：異
常報告表雖註明，系爭貨物受壓、破損等等，但外箱破損尚不足以證明內部之貨物已
受損害；況公證報告載明貨物外箱完整，損害之主因係貨物倒放。又上訴人未於華沙
公約及海商法所定期間以書面向運送人申訴，迨八十四年十二月十八日始發函索賠，
已罹於時效等語。被上訴人民航局則以：系爭貨物在民航局所屬高雄倉庫存放期間，
並無倒放震動之情事，台北航空貨運站及高雄倉庫接收系爭貨物時，均開立異常報告
表，足證系爭貨物在民航局所屬倉庫接收以前，即已有損害等語。資為抗辯。
原審將第一審所為上訴人勝訴判決部分廢棄，改判駁回該部分之訴，並駁回上訴人之
附帶上訴，無非以：根據國泰公證有限公司（下稱國泰公司）公證報告關於本件貨損
之結論為：「受損因素係起因於側放導致震動」。而系爭編號一號木箱貨物自民航局
高雄倉庫提領，利大公司於八十三年十月五日裝載運送，直至長庚醫院地下室存放期
間，均為倒放之狀態，上訴人不能證明在貨物提領前，即已倒放而受損害，其主張被
上訴人應負共同侵權行為、債務不履行之責任，自屬無據。從而，上訴人以其係系爭
貨物之保險人，已依約理賠長庚醫院之損害，並自PANALPINA 公司受讓華航公司000-
00000000號提單之權利，依保險法第五十三條及民法有關債權讓與之規定，請求被上
訴人連帶給付七百七十六萬九千五百二十元本息，自不應准許等詞。為其判斷之基礎
。
按關於運送人之責任，只須運送物有喪失、毀損或遲到情事，經託運人或受貨人證明
屬實，而運送人未能證明運送物之喪失、毀損或遲到係因不可抗力，或因運送物之性
質，或因託運人或受貨人之過失所致者，則不問其喪失、毀損或遲到之原因是否為可
歸責於運送人之事由，運送人均應負法律上或契約上之責任（本院四十九年台上字第
七一三號判例參照）。查本件被上訴人華航公司、永通公司所運送之系爭貨物一號木
箱，確因側放導致震動而受損之事實，業據國泰公司公證在案，有報告在卷可稽，亦
為原審所確認之事實。又系爭一號木箱其毛重達一九六一公斤，且長度二一八公分、
寬度一二二公分、高度二一三公分（見第一審卷(一)第一八頁），可見其體積之龐大，
裝卸似非以機械工具難能為之，而一般以機械工具裝卸時，似未見有將所裝卸之貨物
翻轉置放者。原審復認定，該一號木箱自民航局高雄倉庫提領運送至長庚醫院地下室
存放，均為倒放之狀態；則華航公司、永通公司運送時是否已倒放，即有詳細調查審
認之必要。茍該一號木箱在車上已倒放，是在高雄航空貨運站倉儲時，是否亦倒放，
非無斟酌之餘地。從而上訴人主張，民航局違反系爭貨品外箱指示標示「朝上、小心
易碎、防濕」，竟使一號木箱倒放，……顯違反航空貨運站倉儲貨物管理規則第四條
之規定，未盡其應有保管注意義務，應負侵權行為責任（見第一審卷(一)第六頁），似
非無據。上訴論旨，指摘原判決不當，求予廢棄，非無理由。
據上論結，本件上訴為有理由，依民事訴訟法第四百七十七條第一項、第四百七十八
條第一項，判決如主文。
中      華      民      國    八十九    年      五      月     十二     日
                              最高法院民事第三庭
                                  審判長法官  范  秉  閣
                                        法官  朱  建  男
                                        法官  許  澍  林
                                        法官  鄭  玉  山
                                        法官  葉  勝  利
      右正本證明與原本無異
                                              書  記  官
中      華      民      國    八十九    年      五      月     三十     日


司法院資訊處製作；財團法人民間司法改革基金會備份。
